【裁判字號】    87,重訴,2
【裁判日期】    900530
【裁判案由】    分割共有物
【裁判全文】
臺灣雲林地方法院民事判決  八十七年度重訴字第二號
    原      告  丑○○
    被      告  寅○
                癸○○
                丁○○
                甲○○
                乙○○
                己○
                辛○○
                子○○
                丙○○
                黃楨祥
    右  一  人
    訴訟代理人  戊○○      住.
    被      告  庚○○      住.
                黃瑞穎      住台北縣三重市○○街八七巷二九號
    右  一  人
    訴訟代理人  壬○○○    住.
右當事人間請求分割共有物事件，本院判決如左：
    主      文
兩造共有坐落雲林縣西螺鎮○○段一九五號土地面積０．五六一三九八公頃，以雲林
縣西螺地政事務所民國八十八年二月三日之複丈成果圖所示方法分割，即：
符號Ａ部分面積０．０三二六一０公頃分歸被告癸○○取得。
符號Ｂ部分面積０．０二四三五０公頃分歸被告丙○○取得。
符號Ｃ部分面積０．０二三七三八公頃分歸被告乙○○取得。（複丈成果圖雖載符號
Ｃ使用人為「王金聲」，惟王金聲業於八十六年四月十三日死亡，而其繼承人於八十
八年九月三日將王金聲之應有部分分歸被告乙○○繼承，並辦理繼承登記）。
符號Ｃ１部分面積０．０二三七三九公頃分歸被告甲○○取得。
符號Ｄ部分面積０．０四０四五一公頃分歸原告丑○○取得。
符號Ｄ１部分道路面積０．０一０四０八公頃分歸原告丑○○、被告子○○共同取得
，並按原應有部分比例保持共有。
符號Ｅ部分面積０．０四０四五一公頃分歸被告子○○取得。
符號Ｆ部分面積０．一一九二三三公頃分歸被告辛○○取得。
符號Ｇ部分面積０．０九九一七三公頃分歸被告寅○取得。
符號Ｈ１部分面積０．０二三九一五公頃分歸被告黃楨祥取得。（複丈成果圖誤載上
開土地登記簿記載之所有權人為「黃『禎』祥」並將符號Ｈ１使用人誤載為「黃『禎
』祥」）。
符號Ｈ２部分面積０．０二三九一五公頃分歸被告庚○○取得。
符號Ｉ部分面積０．００九五六五公頃分歸被告己○取得。
符號Ｊ部分面積０．０四三七０二公頃分歸被告黃瑞穎取得。
符號Ｋ部分面積０．００六五二三公頃分歸被告丁○○取得。
符號Ｌ部分道路面積０．０三九六二五公頃分歸兩造共同取得，並按原應有部分比例
保持共有。
被告辛○○、寅○應分別提出新台幣萬伍仟佰陸拾元、貳拾肆萬伍仟佰玖拾捌
元補償被告乙○○新台幣伍萬肆仟壹佰零壹元、被告甲○○新台幣伍萬肆仟零壹拾貳
元、被告黃瑞穎新台幣壹拾柒萬貳仟陸佰肆拾伍元。
訴訟費用由兩造按原應有部分比例負擔。
    事      實
甲、原告方面：
一、聲明：除補償金額外，餘如主文所示。
二、陳述：
（一）兩造共有坐落雲林縣西螺鎮○○段一九五號土地面積０．五六一三九八公頃（
      下稱系爭土地），應有部分比例詳如附持分範圍欄所示，兩造間就系爭土地並
      無不分割之特約，亦無因物之使用目的不能分割之情形，因無法達成協議分割
      ，爰訴請依雲林縣北港地政事務所民國八十八年二月三日之複丈成果圖所示方
      法裁判分割。
（二）系爭土地之共有人王金聲業於八十六年四月十三日死亡，而其繼承人於八十八
      年九月三日已將王金聲之應有部分分歸被告乙○○繼承，並辦理繼承登記，是
      伊請求撤回王金聲之繼承人辦理繼承登記之聲請，而將王金聲現使用系爭土地
      位置分配予被告乙○○。
（三）系爭土地南北均臨道路，且亦有共有道路可供通行，對外交通出入十分便利，
      而兩造亦依當初協議而使用系爭土地，並無異議，自不因使用位置之前後而使
      價值有所差距，故伊請求就面積增減部分以系爭土地公告現值七成相互補償，
      即符公平原則。
三、證據：提出分割方案圖乙份、土地登記簿謄本二份、王金聲繼承系統表、戶籍謄
    本三十份為證，並聲請囑託財團法人臺灣經濟技術研究所鑑定系爭土地價額。
乙、被告方面：
壹、被告甲○○、乙○○方面：被告甲○○、乙○○未於言詞辯論期日到場，亦未提
    出書狀作何聲明、陳述。
貳、被告寅○、癸○○、丁○○、己○、子○○、黃楨祥、庚○○、黃瑞穎未於最後
    言詞辯論期日到場，惟彼等以前到場與被告辛○○所為之聲明、陳述如左：
一、聲明：同意原告之分割方案。
二、陳述：原告之分割方案符合渠等之使用現況，且有道路可供出入，對外交通甚為
    便利，是同意原告所提之方案，至面積倘有增減，以系爭土地公告現值（最多加
    計至七成）為計算標準相互補償。
三、證據：提出土地分割實測圖影本乙份為證。
、被告丙○○方面：被告丙○○未於最後言詞辯論期日到場，惟其以前到場所為之
    聲明、陳述如左：請求將Ａ部分分配予伊，倘面積有增減，伊願補償。
丙、本院依職權勘驗系爭土地，並囑託雲林縣西螺地政事務所繪製土地複丈成果圖在
    卷。
    理      由
一、被告寅○、癸○○、丁○○、甲○○、乙○○、己○、子○○、丙○○、黃楨祥
    、庚○○、黃瑞穎未於言詞辯論期日到場，核無民事訴訟法第三百八十六條各款
    所列情形，爰依原告之聲請，由其一造辯論而為判決。
二、原告主張系爭土地為兩造共有，應有部分各如附表持分範圍欄所示，共有人間並
    無不分割之特約，亦無因物之使用目的不能分割之情形，惟無法達成協議分割等
    情，業據原告提出土地登記簿謄本為證，並經本院現場履勘明確，製有勘驗筆錄
    在卷可稽，復為被告所不爭執，堪信原告之主張屬實。
三、按各共有人得隨時請求分割共有物，但因物之使用目的不能分割或契約訂有不分
    割之期限者，不在此限。又共有物之分割，依共有人協議之方法行之，分割方法
    不能協議決定者，法院得因任何共有人之聲請，命為左列之分配：一、以原物分
    配於各共有人。二、變賣共有物，以價金分配於各共有人，民法第八百二十三條
    第一項、第八百二十四條第一項、第二項分別定有明文。系爭土地既無不得分割
    之情形，共有人間亦無不分割之特約，又無法達成協議分割，則原告依上開規定
    請求裁判分割，為有理由，應予准許。
四、次按裁判上定共有物之分割分法，法院有審酌共有物各種情形，顧及共有人全體
    利益而自由裁量之權，不受任何當事人主張之拘束，最高法院著有二十九年臺上
    字第一七九二號、四十九年臺上字第二五九六號判例可資參照。查本件系爭土地
    形狀成一南北向長方形，面積為０．五六一三九八公頃，北、南兩側均臨東西向
    道路對外交通，東、西兩側臨私設巷道對外交通；如現況圖編號Ａ１為磚造平房
    ，現由被告癸○○使用；編號Ｃ２為二層樓房，現由被告甲○○使用；編號Ｅ１
    為二層樓房，現由被告子○○使用；編號Ｆ１、Ｆ２、Ｆ３分別為二層樓房、二
    層樓房、磚造倉庫，現均由被告辛○○使用；編號Ｇ１、Ｇ２分別為二層樓房、
    磚造平房，現均由被告寅○使用；編號Ｈ１為磚造平房，現由被告黃楨祥使用；
    編號Ｈ２為磚造平房，現由庚○○使用；編號Ｉ為磚造平房，現由己○使用；編
    號Ｋ１為三層樓房，現由被告丁○○使用，其餘部分為空地及巷道之事實，業經
    本院會同雲林縣西螺地政事務所勘驗現場明確，並製有勘驗筆錄，及雲林縣西螺
    地政事務所八十七年六月五日之土地複丈成果圖在卷可憑。本院審酌原告所主張
    之八十八年二月三日複丈成果圖所示方法分割，係依兩造現使用區域為分割原則
    ，變動較小，亦無他人互相配合之牽制，影響較小，且分割後兩造取得之土地均
    屬方正，各共有人間均便於利用，並均臨巷道出入方便，而除被告丙○○外，其
    餘共有人均同意此案，符合大多數人之利益，被告丙○○雖主張將Ａ部分分配予
    伊，惟查Ａ部分其上有被告癸○○使用之編號Ａ１磚造平房一間，苟將Ａ部分分
    配予被告丙○○，將致上開平房拆除，有礙物之經濟利用，況依原告之方案，被
    告丙○○亦分配在Ｂ部分，而面臨東西向道路對外交通，亦符合其請求分配在面
    臨主要道路之希望，故認依原告主張之分割方案即雲林縣西螺地政事務所八十八
    年二月三日之複丈成果圖所示方法分割對兩造較公平、合理，且符合土地整體之
    利用價值並兼及兩造間共有價值平等均衡原則，乃判決如主文第一項所示。
五、再按以原物為分配時，如共有人中，有不能按其應有部分受分配者，得以金錢補
    償之，民法第八百二十四條第三項定有明文。經查兩造之應有部分詳如附持分範
    圍欄所示，採原告主張之上開方案分割，將致被告乙○○減少分配面積０．００
    ０六一二公頃、被告甲○○減少分配面積０．０００六一一公頃、被告黃瑞穎減
    少分配面積０．００一九五三公頃，而被告辛○○增加分配面積０．０００四０
    ０公頃；被告寅○增加分配面積０．００二七七六公頃，本院審酌當地公告現值
    、土地使用狀況、系爭土地之地理位置，及被告寅○、辛○○、黃瑞穎同意以系
    爭土地之公告現值補償，被告辛○○更當庭加計七成為計算標準等情，認以每平
    方公尺新台幣（下同）八千八百四十元作為補償金額之計算標準，應屬合宜公允
    ，被告辛○○、寅○應分別提出三萬五千三百六十元（(0.000400*10000)*8840=
    35360）、二十四萬五千三百九十八元（(0.002776*10000)*8840=245398(元以下
    四捨五入『下同』) ）補償被告乙○○五萬四千一百零一元（(0.000612*10000)
    *8840=54101）、被告甲○○五萬四千零十二元（(0.000611*10000)*8840=54012
    ）、被告黃瑞穎十七萬二千六百四十五元（(0.001953*10000)*8840=172645），
    爰判決如主文第二項所示。
六、本件係因分割共有物而涉訟，被告之行為可認係按當時之訴訟程度為伸張或防禦
    權利所必要，故由勝訴之原告亦負擔一部分訴訟費用，併此敘明。
七、據上論結，原告之訴為有理由，依民事訴訟法第三百八十五條第一項前段、第七
    十八條、第八十一條第二款、第八十五條第一項但書，判決如主文。
中      華      民      國    九十    年      五      月      三十      日
~B法      官  陳秋如
右正本係照原本作成。
如對本判決上訴，須於判決送達後二十日之不變期間內，向本院提出上訴狀。
中      華      民      國    九十    年      五      月      三十      日
~B法院書記官  廖錦棟


司法院資訊處製作；財團法人民間司法改革基金會備份。
